【裁判字號】    89,上訴,2716
【裁判日期】    890607
【裁判案由】    偽造文書等
【裁判全文】
臺灣高等法院刑事判決                  八十九年度上訴字第二七一六號
    上  訴  人
    即 自 訴人  丁○○
    自訴代理人  戊○○
    被      告  甲○○
                乙○○
                丙○○
右上訴人因被告等偽造文書等案件，不服台灣桃園地方法院八十八年度自字第九九號
、第一二二號，中華民國八十九年六月七日第一審判決，提起上訴，本院判決如左：
    主  文
上訴駁回。
    理  由
一、自訴意旨略以：被告甲○○與乙○○二人均係新竹區中小企業銀行新屋分行（以
    下簡稱竹企新屋分行）行員，自訴人丁○○於民國八十七年五月二日，至新竹企
    銀新屋分行填具「匯出匯款申請書」，匯款美金十六萬元至英國渣打銀行。復經
    英國渣打銀行於八十七年五月下旬，將該筆匯款退匯回新竹企銀。八十七年二月
    二十六日，被告甲○○將上開匯款遭退匯一事通知被告丙○○。詎被告甲○○、
    乙○○二人明知該筆匯款非屬被告丙○○所有，竟與被告丙○○共同意圖不法行
    使偽造申請書，同意由被告丙○○冒用自訴人丁○○之名義，填具將該筆匯款匯
    至香港匯豐銀行受款人為「ＲＩＣＨ．ＧＬＯＢＡＬ．ＰＡＣＩＦＩＣ．ＬＩＭ
    ＩＴＥＤ」（中文譯名為寶利集團，以下簡稱寶利集團）帳戶之「匯出匯款申請
    書」，並偽簽自訴人丁○○之署押於該申請書上，共同偽造自訴人丁○○將美金
    十五萬九千九百七十元之款項匯至香港匯豐銀行寶利集團帳戶之「匯出匯款申請
    書」，被告乙○○進而依該申請書辦理匯款業務而將上開款項於八十七年五月二
    十八日上午十一時五十二分匯至寶利集團帳戶，致自訴人丁○○蒙受巨額損失，
    嗣經報紙披露寶利集團詐欺犯行後，被告甲○○警覺事態嚴重，為避免自己所屬
    銀行及被告丙○○因上開犯行受自訴人丁○○巨額求償，於八十七年五月二十九
    日上午與自訴人電話聯繫，隱匿上開匯款退匯之事，而以八十七年五月二日填具
    之「匯出匯款申請書」金額處有刪改，該筆款項已經英國渣打銀行匯回自訴人丁○○帳戶為由詢問如何處理，自訴人丁○○明確告知該筆款項退回自訴人丁○○
    ，並前往新竹企銀新屋分行填具退匯申請書，惟被告甲○○對自訴人佯稱需先將
    八十七年五月二日所填寫之「匯出匯款申請書」補正始可退匯，要求自訴人丁○○另行在空白之「匯出匯款申請書」簽名，而被告甲○○取得自訴人丁○○簽署
    之空白「匯出匯款申請書」後擅自填具自訴人丁○○將退匯款項美金十五萬九千
    九百七十元之款項匯至香港匯豐銀行寶利集團帳戶等不實內容，偽造自訴人丁○○同意被告丙○○上開匯款行為，企圖陷自訴人丁○○追訴之困難，足以生損害
    於自訴人丁○○，因認被告甲○○涉有刑法第二百十六條、第二百十條行使偽造
    私文書、第三百三十九條第一項詐欺罪嫌、被告乙○○涉有刑法第二百十六條、
    第二百十條行使偽造私文書罪嫌、被告丙○○涉有刑法第二百十六條、第二百十
    條行使偽造私文書、第二百十七條第一項偽造署押罪嫌云云。
二、自訴人認被告三人涉有上開偽造文書等罪嫌，無非以被告三人未經同意，擅自由
    被告丙○○於「匯出匯款申請書」及「退匯申請書」上書寫自訴人之姓名，並將
    英國渣打銀行匯還自訴人之美金十五萬餘元，匯至香港匯豐銀行寶利集團帳戶等
    情，並提出匯出匯款申請書及退匯申請書為論據。訊據被告甲○○、乙○○、丙○○均否認有偽造文書、偽造署押、詐欺等犯行，被告甲○○辯稱：八十七年五
    月二十八日當日係以電話聯絡丁○○，經丁○○同意後，始由丙○○於匯出匯款
    申請書及退匯申請書代為簽名，翌日丁○○即依約前來銀行補簽申請書等語。被
    告乙○○辯稱：當時只是確認匯款資料內容，並未參與撰寫文件事項等語。被告
    丙○○辯稱：丁○○匯至英國渣打銀行之十六萬美金係供投資之用，嗣因寶利集
    團通知英國渣打銀行帳戶已經額滿，將退回款項，並指示改匯香港匯豐銀行，遂
    要求甲○○於款項退回時告知，後因甲○○表示丁○○同意代簽，始於該等申請
    書上簽署丁○○姓名，當時係因恐香港帳戶又已額滿，始依公司指示儘速辦理匯
    款等語。
三、按犯罪事實應依證據認定之，無證據不得推定其犯罪事實；不能證明被告犯罪者
    ，應諭知無罪之判決，刑事訴訟法第一百五十四條、第三百零一條第一項分別定
    有明文。經查：
（一）自訴人係被告丙○○之舅舅，八十七年五月二日，自訴人經由寶利集團之業務
      員即被告丙○○介紹，同意與寶利集團簽署「ＧＭＥＰ保本理財組合協議書」
      ，投資外匯美金十六萬元，並於當日由被告丙○○陪同前往竹企新屋分行，將
      十六萬元美金匯至寶利集團指定之英國倫敦渣打銀行之「寶利集團，ＧＬＯＢ
      ＡＬ．ＩＮＴＥＲＮＡＴＩＯＮＡＬ．ＣＯＮＳＵＬＡＮＴＳ．ＬＴＤ」帳戶
      。嗣因該銀行退匯，寶利集團於八十七年五月中旬，將英國渣打銀行退匯之事
      通知被告丙○○等所有業務員，並表示將另指定匯款帳戶；被告丙○○即前往
      竹企新屋分行，告知被告甲○○於前開匯款退回時立即通知。迨至八十七年五
      月二十五日，寶利集團發文通知各投資者將投資款改匯至香港匯豐銀行指定之
      「ＲＩＣＨ．ＧＬＯＢＡＬ．ＰＡＣＩＦＩＣ．ＬＩＭＩＴＥＤ」帳戶。八十
      七年五月二十八日上午，自訴人之匯款退回竹企新屋分行，被告丙○○經被告
      甲○○通知後，於當日上午十時許，至竹企新屋分行以自訴人名義填具「匯出
      匯款申請書」及「退匯申請書」，並在申請書上簽署「丁○○」姓名，藉以將
      退回之十五萬九千九百七十元美金（扣除手續費三十元）改匯至香港匯豐銀行
      寶利集團帳戶。自訴人則於八十七年五月二十九日上午十一時三十七分許，至
      竹企新屋分行簽署八十七年五月二十八日退匯申請書及「匯出匯款申請書」等
      情，已據自訴人及被告三人一致供認無訛，並有「ＧＬＯＢＡＬ寶利管理顧問
      有限公司」八十七年五月二十五日公告一紙、八十七年五月二日新竹區中小企
      業銀行「匯出匯款申請書」二紙（第一聯國外部或外匯指定單位留底聯、第二
      聯客戶收執聯）、八十七年五月二十八日新竹區中小企業銀行「匯出匯款申請
      書」二紙（核對人簽章欄分別係乙○○及甲○○）、新竹區中小企業銀行匯出
      匯款賣匯水單一、八十七年五月二十八日退匯申請書一紙（皆影本）在卷可稽
      。而自訴人於偵查中檢察官問以：「五月二十八日（即五月二十九日補簽之申
      請書）那張為何要簽名？」自訴人答稱：那時沒有內容，根本沒有給我看，且
      英文我看不懂，通知我第二天過去，說五月二日匯款有問題，手續不符，稽查
      會有問題，要我更改等語（見八十八年度他字第三三六號卷第三十四頁反面）
      。則自訴人係於八十七年五月二十九日前去補簽上開申請書，自訴人復於偵查
      中坦承被告甲○○「通知我第二天過去」，顯見自訴人應係於八十七年五月二
      十八日接獲通知無疑。被告甲○○辯稱：曾於八十七年五月二十八日電話通知
      自訴人前來銀行，應屬實情。
（二）自訴人於原審及本院均指稱：八十七年五月二十八日甲○○沒有打電話給我，
      當天我有到竹企新屋分行領錢，甲○○未告知退匯之事。八十七年五月二十九
      日上午，甲○○始以電話告知五月二日匯款退匯，因手續出問題，要我去補簽
      退匯申請書，並於五月二日匯款書金額塗改處，更正蓋章。因為申請書係以英
      文說明，不知內容為何，以為只是辦理退匯，丙○○復未告知代簽之事，致不
      知該筆款項轉匯至香港等語。惟自訴人係於八十七年五月二十九日，至竹企新
      屋分行簽寫「匯出匯款申請書」及「退匯申請書」，該等申請書日期均填載為
      八十七年五月二十八日；其中「匯出匯款申請書」載有：「受款人姓名：ＲＩ
      ＣＨ  ＧＬＯＢＡＬ  ＰＡＣＩＦＩＣ  ＬＩＭＩＴＥＤ即寶利金集團；受款
      人銀行名稱：ＨＯＮＧ  ＫＯＮＧ  ＢＡＮＫ即香港匯豐銀行；匯款用途及附
      言：海外投資信託基金；繳款方式：外幣金額：１５９，９７０」，各欄應填
      具之資料並均有中英文對照。且自訴人係於八十七年五月二十九日上午十一時
      三十七分許，進入竹企新屋分行，十一時三十七分四十秒，坐於辦公桌前填寫
      文件；十一時三十八分九秒坐在同桌對面之被告甲○○起身離開；十一時三十
      八分二十七秒甲○○返回原座；自訴人則始終填寫文件，及至十一時三十九分
      五十秒起身離開等情，業經原審勘驗錄影帶屬實，有勘驗筆錄在卷可憑（見原
      審卷第一百二十八頁）。則該匯出匯款申請書內容既有中英文對照，復任由自
      訴人自行填寫，自訴人應當知悉載寫匯出匯款申請書係辦理將外幣金額十五萬
      九千九百七十元匯至香港匯豐銀行寶利集團帳戶。尤以該等申請書上日期均登
      載八十七年五月二十八日，設自訴人不知八十七年五月二十八日已有退匯轉匯
      之事，自訴人豈會願意於八十七年五月二十九日補簽該等申請書？足見自訴人
      指稱被告甲○○未出示申請書，及因不諳英文，致不知填寫匯款申請書之內容
      ，要非屬實。
（三）自訴人另稱：八十七年五月二十九日，被告甲○○係言稱八十七年五月二日匯
      款申請書上金額更改，需補蓋印章，始前去竹企新屋分行簽署「匯出匯款申請
      書」及「退匯申請書」，當時以為僅係辦理八十七年五月二日之退匯事由，乃
      在「退匯申請書」上載明「請即用電報方式，將該款退還本人」，不知有轉匯
      香港匯豐銀行之事。然被告甲○○於原審明確供稱：在退匯申請書上勾選退還
      本人，係為自訴人節省匯率。而自訴人填載「退匯申請書」時，亦同時填寫「
      匯出匯款申請書」，自訴人應知該「匯出匯款申請書」係將英國渣打銀行退匯
      款項，轉匯至香港匯豐銀行寶利集團之帳戶，已如前述。而依卷附自訴人與寶
      利集團所訂之ＧＭＥＰ保本理財組合協議書載稱：「３．１本協議書之有效合
      約期為６／個月由簽約日起計算，除非由客戶提交有關終止協議通知（有關
      詳情將於條款４．１內提及），否則，本協議將自動續期另外６／個月，如
      此類推至客戶終止協議為止。．．．４．１如客戶要求於期滿時終止本協議，
      客戶必須提交一份書面通知書，而該份通知書亦必須在本協議到期日個國際
      銀行工作日送達ＧＬＯＢＡＬ。ＧＬＯＢＡＬ將於到期日後之第三個國際銀行
      工作日，將客戶之投資本金匯入客戶之指定帳戶內。」自訴人既未終止與寶利
      集團之投資協議，本應將投資款十六萬美元匯至該集團指定之帳戶。雖該筆款
      項經英國渣打銀行退回竹企新屋分行，然寶利集團事先即通知各投資人將投資
      款轉匯至香港匯豐銀行，自訴人依約即應依指示辦理，不得領回（見原審卷第
      九六、九七頁），質之自訴人亦供認上情無訛。則自訴人於八十七年五月二十
      九日，依約既不能將英國渣打銀行退回之款項領回，並需依寶利集團指示，將
      該筆投資款匯至香港匯豐銀行寶利集團帳戶，自訴人自不可能於八十七年五月
      二十九日前至竹企新屋分行辦理退匯之事。況果真如自訴人所稱，當日係辦理
      退匯手續，然自訴人於填寫申請書後，並未領得退匯款項，竹企新屋分行亦始
      終未將該筆款項退交自訴人，自訴人卻從未表示異議，及至八十八年一月二十
      九日，事隔半年後，始提起本件自訴，亦與常情有違。足見自訴人指稱八十七
      年五月二十九日至竹企新屋分行僅辦理退匯而已，不足憑信。至自訴人於本院
      另稱：八十七年五月二十八日上午十時四十分許，自訴人曾前去竹企新屋分行
      辦理取款業務，倘當日有簽署退匯轉匯申請書之必要，大可自行為之，無須授
      權被告丙○○代為簽署，並提出自訴人帳戶存摺影本為證。惟被告丙○○係於
      八十七年五月二十八日上午十時許代簽上開申請書，已在自訴人前去該銀行之
      前，而依被告丙○○供稱：因恐香港匯豐銀行帳戶亦遭額滿，無法匯入，遂儘
      速辦理，自訴人自可能為爭取時效，或另有要務，或認該筆款項依約本應轉匯
      至香港匯豐銀行，而向被告甲○○表示同意授權被告丙○○代為辦理，自不得
      僅以自訴人曾於八十七年五月二十八日前去竹企新屋分行，即認被告甲○○並
      無通知自訴人之事。此部分自無從為被告不利之認定。
（四）依卷附八十七年五月二日新竹區中小企業銀行「匯出匯款申請書」之第一聯及
      第二聯之繳款方式欄內，固有將金額五十二萬八千六百元均塗改為五十二萬八
      千九百元，然上開申請書中第一聯國外部或外匯指定單位留底聯之金額塗改處
      ，均僅有蓋核對人即被告甲○○之印章，並無自訴人之簽章。倘被告甲○○係
      通知自訴人前去於申請書上金額塗改處補蓋印章，自訴人豈會未於申請書上蓋
      用印章，反卻填載「匯出匯款申請書」、「退匯申請書」交付被告甲○○？足
      證自訴人指稱被告甲○○係通知八十七年五月二十九日前去更改匯款申請書之
      金額，核與事實不符。
（五）綜上所述，被告甲○○於八十七年五月二十八日，確有通知自訴人英國渣打銀
      行退匯之事。依自訴人與寶利集團簽訂之投資契約，自訴人本應將該筆款項匯
      至香港匯豐銀行寶利集團帳戶，且自訴人於八十九年五月二十九日填寫「匯出
      匯款申請書」及「退匯申請書」時，已知該筆退匯款項於八十七年五月二十八
      日已改匯至香港匯豐銀行寶利集團帳戶，業經查明如前。則自訴人既明知該筆
      款項於八十九年五月二十八日匯出，並於翌日補簽「匯出匯款申請書」及「退
      匯申請書」，顯見被告甲○○辯稱八十七年五月二十八日通知自訴人退匯之事
      ，自訴人表示同意由被告丙○○代簽辦理匯款，應屬實情。自訴人既向被告甲○○表示同意授權被告丙○○代簽上開申請書，辦理轉匯款手續，被告甲○○
      因而告知被告丙○○自訴人授權之事，並由被告丙○○於上開申請書上簽寫自
      訴人姓名，再由被告乙○○依規定審查，自均不構成偽造署押及偽造文書犯行
      。另自訴人於八十七年五月二十八日同意被告丙○○代簽上開申請書，被告甲○○因而要求自訴人於八十七年五月二十九日自行補簽上開申請書，以補正退
      匯轉匯手續，核無詐欺犯行可言。此外即查無證據足認被告三人確有犯罪之事
      實。至自訴人請求調閱竹企新屋分行八十七年五月二十八日、二十九日之監視
      錄影帶；及向竹企楊梅分行調閱八十七年五月二十八日匯出匯款賣匯水單，因
      本件事證已明，核無必要，併此敘明。
四、原審調查結果，認被告甲○○、乙○○、丙○○不構成犯罪，而為無罪之諭知，
    經核並無違誤。自訴人上訴，猶指被告三人犯罪，為無理由，應予駁回。
據上論斷，應依刑事訴訟法第三百六十八條，判決如主文。
中    華    民    國    八十九    年       九       月       二十一     日
                          臺灣高等法院刑事第十四庭
                              審判長法  官  陳  祐  輔
                                    法  官  蔡  國  在
                                    法  官  陳  國  文
右正本證明與原本無異。
自訴人如不服本判決應於收受送達後十日內向本院提出上訴書狀，其未敘述上訴之理
由者並得於提起上訴後十日內向本院補提理由書（均須按他造當事人之人數附繕本）
。
                                    書記官  蔡  棟  樑
中    華    民    國    八十九    年       九       月       二十三     日


司法院資訊處製作；財團法人民間司法改革基金會備份。
